臺灣高等法院民事判決
110年度重上字第92號
上  訴  人  鄧永平
被 上 訴人  章美素

上列當事人間請求返還借款事件，上訴人對於中華民國109年11
月30日臺灣新北地方法院109年度重訴字第412號第一審判決提起
上訴，本院不經言詞辯論終結，判決如下：
    主      文
原判決廢棄，發回臺灣新北地方法院。
    事實及理由
一、按「第一審之訴訟程序有重大之瑕疵者，第二審法院得廢棄
    原判決，而將該事件發回原法院。但以因維持審級制度認為
    必要時為限。」，民事訴訟法第451條第1項定有明文。所謂
    第一審之訴訟程序有重大瑕疵，係指第一審違背訴訟程序之
    規定，其違背與判決內容有因果關係，或因訴訟程序違背規
    定，不適於為第二審辯論及判決之基礎者而言（最高法院48
    年度台上字第127號判例意旨參照）。又當事人之一造係因
    未受合法通知致未到場應訴，第一審法院遽依他造之聲請，
    准由其一造辯論而為判決，其訴訟程序自有重大瑕疵，第二
    審法院將第一審關於被上訴人部分之判決廢棄，發回更為審
    理，於法核無不合（最高法院69年台上字第3752號判例參照
    ）。再按民事訴訟法第451條第1項之判決，得不經言詞辯論
    為之，民事訴訟法第453條亦有明文。
二、被上訴人主張：上訴人於民國103年9月16日向伊借款新臺幣
    （下同）750萬元，借款期限約定自103年9月16日起至103年
    12月15日止，約定上訴人應於103年12月16日清償上開借款
    ，如逾期未全部清償，則遲延利息為年息20%，詎上訴人自1
    03年12月16日迄今，均未清償，多次追索未果，爰依消費借
    貸關係，求為命上訴人給付750萬元，及自103年12月16日起
    至清償日止，按年息5%計算之利息等語。
三、上訴人則以：原審於109年11月30日以伊經合法通知，未於
    言詞辯論期日到場，而依被上訴人之聲請為一造辯論判決，
    並判命伊應給付被上訴人750萬元本息，但原審法院僅依被
    上訴人陳報之「新竹縣○○鎮○○路00號8樓」地址（下稱關西
    鎮處所），向伊送達起訴狀繕本及109年11月6日言詞辯論通
    知書等，並於109年9月26日寄存於新竹縣政府警察局新埔分
    局關西分駐所，但上開送達地址並非伊之戶籍地，且伊並未
    實際居住於該址，伊早於107年3月30日遷移至「臺北市○○區
    ○○路0段00巷00號」（下稱信義區處所），是原審法院於109
    年11月6日時已知上訴人於原審言詞辯論根本未受合法送達
    而未到庭，竟遽依被上訴人之聲請而為一造辯論判決，其訴
    訟程序即有重大瑕疵，嚴重損及伊之審級利益，為維持審級
    利益及伊之程序保障，伊不同意由鈞院自為實體之裁判等情
    ，爰求為廢棄原判決，發回臺灣新北地方法院。
四、經查：
　㈠按「送達於應受送達人之住居所、事務所或營業所行之。」
    、「送達於住居所、事務所或營業所不獲會晤應受送達人者
    ，得將文書付與有辨別事理能力之同居人或受僱人。」、「
    送達不能依前二條規定為之者，得將文書寄存送達地之自治
    或警察機關…以為送達。」，民事訴訟法第136條第1項前段
    、137條第1項、138條第1項分別定有明文。是同法第138條
    所規定之寄存送達，限於不能依同法第136條及第137條規定
    行送達者，始得為之。設其送達之處所，雖原為應受送達人
    之住居所、事務所或營業所，而實際上已變更者，該原住居
    所、事務所或營業所，即非應為送達之處所，自不得於該原
    處所為寄存送達。如為寄存送達，應於應受送達人實際領取
    該訴訟文書時發生送達之效力(最高法院100年台抗字第660
    號裁定意旨參照)。
　㈡查原審法院將被上訴人之起訴狀繕本及於109年11月6日行言
    詞辯論程序之期日通知書等，送達至被上訴人起訴時陳報上
    訴人之關西鎮處所，未晤本人等，經郵差為寄存送達於新竹
    縣政府警察局新埔分局關西分駐所，而上訴人於上述言詞辯
    論期日未到庭，原審法院即依被上訴人之聲請對上訴人為一
    造辯論判決乙情，有起訴狀、送達證書、報到單、言詞辯論
    筆錄可稽（見原審卷一第9頁，卷二第17、25、27至28頁）
    ，又上訴人並未向新竹縣政府警察局新埔分局關西分駐所領
    取前述送達文書乙情，亦有該分駐所檢送之寄存送達資料可
    證（見本院卷第59、61頁），且上訴人主張其住居所業於10
    7年3月30日起遷移至信義區處所，關西鎮處所自斯時起已非
    其住居所乙情，有被上訴人於109年11月2日向原審法院陳報
    之戶籍謄本可稽（見原審卷二第21、23頁），堪信為真正，
    從而，足認前開寄存送達地址為非上訴人住居所之關西鎮處
    所，且上訴人並未領取該寄存送達之文件，揆諸前揭規定，
    此寄存送達並不合法，自不生送達之效力。
　㈢按「言詞辯論期日不到場之當事人未於相當時期受合法之通
    ，或到場之當事人所提出之聲明、事實或證據，未於相當時
    期通知不到場之他造者，法院應以裁定駁回一造辯論判決之
    聲請。」，民事訴訟法第386條第1款、第4款定有明文。查
    原審法院於109年11月6日行言詞辯論之通知既未合法送達上
    訴人，即有上開「不到場之當事人未於相當時期受合法通知
    」之情事，是原審於109年11月6日准被上訴人之聲請而對上
    訴人為一造辯論判決（見原審卷二第27至28頁），即有違反
    民事訴訟法第386條規定，且上訴人從未受合法通知，致未
    能到庭為攻擊防禦，原審即為命上訴人給付750萬元本息之
    全部敗訴之判決，影響上訴人之權益甚鉅，此部分原審踐行
    之訴訟程序即有重大瑕疵，上訴人復陳明不同意由本院自為
    實體裁判（見本院卷第23頁），以補正上開訴訟程序之瑕疵
    ，則為保障上訴人程序利益及維持當事人審級制度之利益，
    自有將本事件全部發回原審法院更為裁判之必要。
五、綜上所述，原判決訴訟程序既有重大瑕疪，上訴人復不同意
    由本院就該事件自為實體之裁判，以補正上開訴訟程序之瑕
    疵，為維持審級制度等，自有將本事件發回原法院更為裁判
    之必要。爰不經言詞辯論，由本院將原判決廢棄，發回原審
    法院更為裁判，俾維審級利益。
六、據上論結，本件上訴為有理由，爰判決如主文。
中　　華　　民　　國　　110 　年　　4 　　月　　30　　日
                  民事第十七庭  
                        審判長法  官   黃雯惠
                              法  官   林佑珊
                              法  官   賴秀蘭
正本係照原本作成。
如不服本判決，應於收受送達後20日內向本院提出上訴書狀，其
未表明上訴理由者，應於提出上訴後20日內向本院補提理由書狀
（均須按他造當事人之人數附繕本）上訴時應提出委任律師或具
有律師資格之人之委任狀；委任有律師資格者，另應附具律師資
格證書及釋明委任人與受任人有民事訴訟法第466 條之1第1項但
書或第2項所定關係之釋明文書影本。如委任律師提起上訴者，
應一併繳納上訴審裁判費。
中　　華　　民　　國　　110 　年　　5 　　月　　4 　　日

                              書記官   林淑貞